臺灣高等法院刑事裁定
109年度抗字第1072號
抗 告 人即
再審聲請人  陳民基



上列抗告人即再審聲請人因聲請再審案件，對於臺灣新北地方法
院中華民國109年5月15日裁定（109年度聲再字第17號），提起
抗告，本院裁定如下：
    主  文
原裁定撤銷，發回臺灣新北地方法院。 
    理  由
一、原確定判決(原審108年度訴字第429號判決)略以：抗告人即
    受判決人陳民基(下稱抗告人)分別基於施用第一、二級毒品
    之犯意，分別為下列行為：㈠於民國107年8月10日12時10分
    許為警採尿前回溯26、96小時內某時點，在不詳地點，分別
    以不詳方式施用第一級毒品海洛因、第二級毒品甲基安非他
    命各1次(下稱事實一)。嗣因陳民基屬毒品危害防制條例第2
    5條第2項所列應受尿液採驗之人，其無正當理由未依通知於
    107年7月20日前往新北市政府警察局板橋分局接受採尿，經
    警報請檢察官核發強制到場(強制採驗尿液)許可書後，於10
    7年8月10日9時35分許，前往新北市○○區○○街00巷00弄00號
    抗告人住處，帶同抗告人前往新北市政府警察局板橋分局後
    埔派出所採尿送驗，鑑驗結果呈嗎啡、甲基安非他命陽性反
    應，始查悉上情。㈡於107年8月27日17時28分為醫護人員採
    尿前回溯26、96小時內之某時，在不詳地點，分別以不詳方
    式施用第一級毒品海洛因、第二級毒品甲基安非他命各1次(
    下稱事實二)。嗣因於107年8月27日8時30分許，員警經屋主
    即抗告人之母張寶珠同意，在上址抗告人住處執行搜索，並
    報請檢察官核發鑑定許可書後，帶同抗告人前往亞東紀念醫
    院採尿鑑驗，鑑驗結果呈嗎啡、甲基安非他命陽性反應，始
    查悉上情等情，核抗告人前開所為係犯毒品危害防制條例第
    10條第1項之施用第一級毒品罪(2罪)，各量處有期徒刑9月
    ，另犯同條例第10條第2項之施用第二級毒品罪(共2罪)，各
    量處有期徒刑6月，併諭知得易科罰金之折算標準，復就上
    開不得易科罰金之刑，定應執行刑有期徒刑1年3月，就得易
    科罰金之刑，定應執行刑有期徒刑9月，併諭知得易科罰金
    之折算標準等旨，並於108年7月23日確定，有前開判決書及
    本院被告前案紀錄表在卷可查。
二、再審制度之目的在發現真實並追求具體公平正義之實現，為
    求真實之發見，避免冤獄，對於確定判決以有再審事由而重
    新開始審理，攸關被告權益影響甚鉅，故除現行規定所列舉
    之新證據外，若有確實之新事實存在，不論單獨或與先前之
    證據綜合判斷，合理相信足以動搖原確定判決，使受有罪判
    決之人應受無罪、免訴、免刑或輕於原判決所認罪名之判決
    ，應即得開啟再審程序。爰參酌德國刑事訴訟法第359條第5
    款之立法例，於104年2月4日修正刑事訴訟法第420條第1項
    第6款之規定。又，再審制度之目的既在發現真實並追求具
    體之公平正義，以調和法律之安定與真相之發見，自不得獨
    厚法安定性而忘卻正義之追求。爰修正刑事訴訟法第420條
    第1項第6款、第3項規定，故而所謂發現之新事實、新證據
    ，不以該事證於事實審法院判決前已存在為限，縱於判決確
    定後始存在或成立之事實、證據，亦屬之。惟須該事證本身
    可單獨或結合先前已經存在卷內之各項證據資料，予以綜合
    判斷觀察，認為足以動搖原有罪之確定判決，使得合理相信
    足使受有罪判決之人應受無罪、免訴、免刑或輕於原判決所
    認罪名之判決，即應使其有再審之機會，以避免冤獄等立法
    意旨可參。
三、再審管轄法院對於再審之聲請，應審查其聲請是否合法及有
    無理由。所謂合法與否，係審查其再審之聲請是否違背程序
    之規定；所謂有無理由，則係依再審聲請人之主張就實質上
    再審原因之存否予以審查。若認再審之聲請程序違背規定而
    不合法，或雖合法，但實質上所主張之再審原因並不存在者
    ，雖均應裁定駁回之，但前者係依刑事訴訟法第433條規定
    ，以聲請程序不合法駁回，後者則依同法第434條規定，以
    聲請無理由予以駁回，二者之法律適用有別。又聲請再審之
    程式，刑事訴訟法第429條固規定應以再審書狀敘述理由，
    附具原判決之繕本及證據，提出於管轄法院為之。惟此之所
    謂「證據」，祇須指出足以證明所述再審原因存在之證據方
    法或證據資料，供管轄法院調查，即足認符合聲請之法定程
    式，特別是無律師協助維護聲請人訴訟上權益之情形，如已
    於其再審書狀敘述理由，具體指明特定卷存證據資料之實際
    內容，敘明其出處，應認已依上開規定附具所欲證明再審原
    因存在之證據。至於其所提出之證據能否證明所主張之再審
    原因確實存在，應屬再審聲請有無理由之範疇，不能遽以聲
    請人未檢具該等資料，即以其聲請再審之程序違背規定為由
    ，裁定駁回，最高法院107年度台抗字第169號裁定意旨可參
    。　　　　
四、本件抗告人因首揭施用第一級毒品、施用第二級毒品罪案件
    ，於原審聲請再審，其聲請及抗告意旨(以下稱聲請意旨)就
    事實二部分，已指明員警以栽贓、變造手段，將扣案葡萄糖
    謊稱為海洛因，向檢察官聲請鑑定許可書，致抗告人至醫院
    接受侵入性導尿，採尿程序與法定程序相違；就事實一部分
    ：已指明員警將採尿通知書送達至抗告人住所由母親簽收，
    非由抗告人親自簽收，而未合法送達，員警以此為由，向檢
    察官聲請核發强制採尿許可書，將抗告人帶往警察分局驗尿
    ，係違法取證等語，均屬抗告人就本件聲請再審，難謂無「
    敘述理由」，至於「證據」者，祇須指出足以證明所述再審
    原因存在之證據方法或證據資料，供管轄法院調查，即足認
    符合聲請之法定程式，特別是無律師協助維護聲請人訴訟上
    權益之情形，如已於其再審書狀敘述理由，具體指明特定卷
    存證據資料之實際內容，敘明其出處，應認已依上開規定附
    具所欲證明再審原因存在之證據。本件依聲請意旨所載事實
    一部分：採尿通知書送達是否合法、向檢察官聲請強制採尿
    程序是否合法，均涉及卷附證據資料是否具備證據資格、得
    否證明犯罪事實之問題，難謂非關於犯罪事實之認定；就事
    實二部分：員警是否以非法手段(包括非法搜索)、不實證據
    資料，向檢察官聲請核發鑑定許可書，同樣有因此所取得之
    證據資料，是否具備證據資格，得否用以證明犯罪事實之問
    題，亦難謂非屬犯罪事實認定之範疇。再者，依聲請意旨所
    述理由，不論事實一、事實二部分，均可藉由調取原確定判
    決之全部卷證資料予以審究，就再審聲請有無理由加以審究
    。而上開聲請意旨，均為抗告人於原確定案件審理中所未主
    張者，應可認係刑事訴訟法第420條第1項第6款所定，為對
    抗告人有利之新證據。
五、綜上，依聲請及抗告意旨所載，已指陳其欲證明再審原因存
    在之證據資料。原裁定不察，逕以「未檢附任何符合敘明原
    確定判決有何刑事訴訟法第420條第1項第6款規定之具體證
    據」等語，認抗告人並未檢附該證據資料，認其再審聲請與
    法定程式不符，而依刑事訴訟法第433條規定以聲請不合法
    為由，裁定駁回抗告人再審之聲請，自有未當，故而，未就
    抗告人所提出之證據能否證明所主張之再審原因確實存在，
    即再審聲請有無理由之範疇，加以審究，遽以聲請人未檢具
    該等資料，以其聲請再審之程序不合法，裁定駁回，容有未
    洽。考量抗告人之審級利益，應由本院將原裁定撤銷，並發
    回原法院詳為斟酌，更為妥適之處理。
六、據上論斷，依刑事訴訟法第413條前段，裁定如主文。 
中　　華　　民　　國　　109 　年　　7 　　月　　14　　日
　                刑事第二十一庭審判長法　官　許宗和
  　                                  法　官　黃玉婷
    　                                法　官　黃惠敏
以上正本證明與原本無異。
如不服本裁定，應於收受送達後五日內向本院提出再抗告狀。
                                      書記官　吳錫欽
中　　華　　民　　國　　109 　年　　7 　　月　　15　　日